臺灣臺北地方法院民事判決　　　　　　99年度建簡上字第22號
上　訴　人
即　被　告　白家豪
訴訟代理人　林哲健律師
被上訴人
即　原　告　彭一華
上列當事人間請求給付工程款事件，上訴人對於中華民國99年9
月29日本院臺北簡易庭99年度北建簡字第34號宣示判決筆錄提起
上訴，經本院於99年12月15日言詞辯論終結，判決如下：
    主      文
上訴駁回。
第二審訴訟費用由上訴人負擔。
    事實及理由
一、被上訴人起訴主張：伊於民國98年10月30日與上訴人簽訂工
    程承攬合約暨保固書（下稱系爭契約），承攬上訴人所有座
    落臺北市○○區○○路四段30巷4 號即白順儀大廈（下稱系
    爭大廈）3 樓及4 樓室內裝修工程，將房屋整建成12間套房
    ，總工程款新臺幣（下同）275 萬元（未含5%營業稅），原
    預定99年1 月15日完工，如有變更設計、增加項目或甲方（
    指上訴人）因其他應配合工程以致影響進度時，完工日期應
    由雙方另行協商訂定，嗣上訴人追加其胞兄所有同棟之5 樓
    、6 樓室內裝修工程，同3 、4 樓整建成套房，伊已依約完
    工，詎其積欠工程尾款275,000 元及追加同棟5 樓、6 樓整
    建工程款179,260 元迄未支付。上訴人雖以系爭5 樓、6 樓
    非其所有與之無關，又以伊瑕疵給付、遲延完工為由，以其
    價金減少請求權、違約金請求權，及其代伊支付與建築師申
    請展期、裝修合格之費用等與工程款債權相互抵銷，惟系爭
    5 樓、6 樓追加工程確由上訴人與伊達成承攬契約之意思表
    示合致，此部分承攬契約為有效，因系爭追加工程中5 樓地
    板更新、施作3 樓及4 樓天花板、陽臺花杆變更反射玻璃固
    定、5 樓及6 樓電表移位等工程耗時，雙方曾另訂完工日期
    為99年3 月9 日，系爭工程亦於是日驗收，系爭工程業經展
    期，不得計入遲延天數計算違約金，再契約所示之三合一鋁
    門最後以木質材料為門框，係因上訴人於簽約後變更門組材
    質，其先指示伊採用木門組，嗣於裝設木門框後，又變更回
    原先合意之鋁門組，惟上訴人不願再另行花費拆除木門框而
    予以保留，另3 樓、4 樓後陽臺二丁掛工程部分，含水槽磁
    磚牆面原為冷、熱水管設置孔及鐵窗缺損部分，未以磁磚而
    用白水泥修補，亦係經其指示，上開均非屬瑕疵，上訴人以
    此抗辯抵銷，自無所據。爰依承攬契約法律關係提起本訴，
    僅請求上訴人給付工程尾款275,000 元等語。並聲明：上訴
    人應給付被上訴人275,000 元。
二、上訴人則以：否認兩造有追加工程之合意，系爭5 樓、6 樓
    為伊胞兄所有，與本件無涉，原審雖認伊追加5 樓及6 樓工
    程，致原定完工期限因而延遲自屬必然，惟上開追加工程僅
    施作1.5 日即完成，其他部分僅為遷移電表，至多2 日即可
    完成，不影響工程進度，被上訴人遲至99年3 月9 日始驗收
    交屋，依系爭契約第5 條約定，每延遲一日即須扣除總價款
    1%充作延遲罰鍰，並以總價款10% 為上限，故延遲罰鍰共計
    275,000 元（25,000元×53日≦275,000 元），系爭工程有
    3 樓、4 樓後陽臺二丁掛，及水槽磁磚牆面原為冷、熱水管
    設置孔及鐵窗缺損部分，被上訴人未以磁磚而用白水泥修補
    ，又三合一門其門框應為與鋁門配成組之鋁框，被上訴人竟
    以門扇為鋁材，門框為木材，造成接合不良及變形等瑕疵，
    被上訴人均不願進行修補，上述修補費用分別為3 萬元及10
    8,000 元，再被上訴人雖已辦理室內裝修許可證之申請，卻
    未補辦展延工期及申請室內裝修合格證明，由伊委請第三人
    吳進山建築師事務所辦理，另行墊付10萬元，包括展期申請
    費2 萬元、裝修合格證明8 萬元，故上開遲延違約金、瑕疵
    修補及代墊申請費已逾被上訴人請求275,000 元，伊以上開
    款項債權與其工程尾款債權抵銷後，已無須向被上訴人為給
    付等語，資為抗辯。
三、原審為被上訴人勝訴之判決，即判命上訴人應給付被上訴人
    275,000 元之工程尾款，並依職權為假執行及依聲請為免為
    假執行之宣告。上訴人不服，提起上訴，並聲明：(一)原判決
    廢棄。(二)被上訴人第一審之訴及假執行之聲請駁回。被上訴
    人則答辯聲明：上訴駁回。
四、兩造不爭執事項：
(一)、兩造於98年10月30日簽訂工程承攬合約暨保固書，由被上訴
    人承攬上訴人所有臺北市○○區○○路四段30巷4 號3 樓及
    4 樓室內裝修工程，總工程款為275 萬元（不含5%營業稅）
    ，原定完工日期為99年1 月15日，有系爭契約影本在卷足憑
    （見原審卷第8-10頁）。
(二)、系爭大廈3 樓及4 樓後陽臺二丁掛，及水槽磁磚牆面原為冷
    、熱水管設置孔及鐵窗缺損部分，現以白水泥修補；又三合
    一通風門原來共計12組，惟4 樓一戶變更為落地門，是實際
    施作三合一門者僅11組（4 樓為7 組，3 樓為4 組），且系
    爭11組均以木框配合鋁門，有本院99年11月29日、99年12月
    15日準備程序筆錄內容在卷可考（見本院卷第40頁）。
(三)、系爭大廈3 樓及4 樓工程，業經上訴人於99年3 月9 日會勘
    ，並與被上訴人共同簽認「大安信義NO.3-4瑕疵會勘紀錄」
    ，有前揭紀錄表格影本在卷可按（見本院卷第33-34 頁）。
(四)、上訴人委託吳進山建築師辦理系爭大廈3 樓及4 樓室內裝修
    之展期及合格證明，並給付酬金10萬元，包括展期2 萬元及
    合格證明8 萬元，有雙方簽定之合約書影本在卷可參（見原
    審卷第65-66 頁）。
五、兩造爭執之要點：
(一)、上訴人抗辯被上訴人遲延完工53日，請求延遲罰鍰275,000
    元並與工程尾款抵銷，有無理由？
(二)、上訴人抗辯後陽臺二丁掛及水槽牆面磁磚之修補瑕疵，請求
    減少報酬3萬元，有無理由？
(三)、上訴人抗辯三合一通風門有木材門框造成接合不良瑕疵，請
    求減少報酬108,000元，有無理由？
(四)、上訴人抗辯以委請吳進山建築師申請展延工期及申請合格證
    明費用共10萬元與工程尾款抵銷，有無理由？
    茲就兩造爭點及本院得心證之理由分述如下：
(一)、上訴人抗辯被上訴人遲延完工53日，請求延遲罰鍰275,000
    元並與工程尾款抵銷，有無理由？
 1、按系爭工程預定共60日曆天完成。開工日期為98年11月16日
    前，如逾本期限視同自動解約。完工日期為99年1 月15日。
    如有變更設計、增加項目或甲方（指上訴人）因其他應配合
    工程以致影響進度時，完工日期應由雙方另行協商訂定之。
    系爭契約第5 條第1 項至第4 項定有明文，有系爭契約影本
    在卷可按（見原審卷第8頁）。
 2、上訴人抗辯：被上訴人遲至99年3 月9 日交屋驗收，延遲53
    天罰鍰共計275,000 元云云，並舉大安信義NO.3-4瑕疵會勘
    紀錄上之日期為據；惟查：(1)觀諸99年3 月9 日瑕疵會勘紀
    錄記載：「門鈴室內機需外移至開關上部」、「緊急照明應
    設置2 組」、「主色牆& 雜物櫃油漆不平整& 缺角」、「百
    葉門& 廁所門開關不順暢& 大小縫」、「陽臺磁磚清潔」及
    「前& 右側牆油漆不平整」等文字，足見其瑕疵內容並非系
    爭契約所附報價單所載之泥作工程、硫化銅門鋁窗工程、木
    作工程、水電工程等主要工程項目未施作（見原審卷第13-2
    0 頁），而屬細部收尾之工項，又上開瑕疵會勘紀錄經兩造
    於99年3 月9 日會勘後共同簽認，為雙方到庭所不爭執，足
    認係兩造辦理複驗或驗收合格所為紀錄，復審酌被上訴人於
    99年11月29日到庭陳稱：系爭工程於99年2 月7 日辦理第一
    次會勘，上訴人未在會勘紀錄上簽名，嗣追加門鈴室內機外
    移、3 樓及4 樓緊急照明燈等工程，同年3 月9 日再度會勘
    時才簽認等語（見本院卷第24頁），據此，堪認於99年3 月
    9 日前兩造曾進行初驗程序，並記錄如上開瑕疵會勘紀錄單
    上所載之瑕疵改善項目，以作為複驗時檢查項目，準此以觀
    ，系爭工程完工日期係在99年3 月9 日之前，而完工後至驗
    收合格止即為瑕疵改善期間，與完工日期之認定無涉，是上
    訴人主張以99年3 月9 日為完工日，據此計算遲延日數，自
    有溢計之嫌，難認有理。(2)被上訴人主張：系爭工程因有追
    加部分而於99年2 月7 日完工等語，業據提出原工程暨追加
    工程明細（下稱系爭追加工程表）影本在卷為憑（見原審卷
    第27頁），觀之被上訴人所提出系爭追加工程表內容，載明
    工程地址為：「臺北市○○路○段30巷4 號3F/4F/5F/6F 」
    ，項次第3 項至第9 項載明工程追加項目之日期及工項分別
    有：「3 、98.11.24：5F地板更新（3 間. 房間）；4 、98
    .12.17：5F地板更新（1 間. 房間、公共走廊）；5 、99.0
    2.07：陽臺天花板、陽臺花杆變更反射玻璃固定、流理臺桌
    板、電梯間天花3F /4F、嵌燈；6 、99.02.08：緊急出口照
    明燈、接線及安裝工資；7 、99.02.26：5F/6F 電表移位申
    請、1F開關箱體/B1 開關箱體（表前表後鍘刀等）、材料、
    工資；8、99.03.06：地下室～5樓梯間清潔/室內陽臺清潔
    ；9、99.03.12：房間天花板間接照明串燈組（日光燈組）
    、接線及安裝工資」等文字，經比對上開工程與系爭契約所
    附報價單（見原審卷第13-20頁），可知上開工項皆非原契
    約內工程項目，核屬追加工程，被上訴人復舉負責系爭工程
    調度及施作之證人吳萬財到庭證稱：兩造原約定地面為拋光
    地磚，嗣經業主即上訴人更改為櫸木地板，導致延長工期約
    一個半月。三、四樓電梯前面的追加天花板，套房後陽臺追
    加施做天花板，延長工期約三天。十二間流理臺檯面的桌板
    完工後，上訴人說他的老闆不滿意要變更，桌緣部分從直角
    改成圓角，是將整個檯面拆掉重新安裝，約要三、四個工作
    天施作。另上訴人為配合五、六樓整個外觀，將欄杆的部份
    拆除，變更為反射玻璃，約要二個工作天施作。五、六樓的
    電錶由上訴人委託其他廠商施作的，嗣因為其他住戶反映公
    共空間被佔用，爰指示將三到六樓的電錶合併遷到地下室去
    ，亦拖延完工日期等語，此有本院99年12月15日準備程序筆
    錄在卷可按（見本院卷第42 -45頁），可知被上訴人確有追
    加或變更原契約工項，證人吳萬財雖被上訴人受僱人，惟其
    證述內容核與系爭追加工程表所示項目相符，上訴人到庭亦
    不否認追加工程表所示項目業已施作等情（參見其98年8月
    11日民事答辯狀，見原審卷第47-51頁），其證述應採信，
    則被上訴人主張兩造有追加工程一節，即屬有據。(3)繼觀之
    系爭追加工程表記載，系爭原定完工日即99年1月15日之前
    ，尚須施作第3項、第4項工程，99年1月15日之後，則有第5
    項至第9項工程待施作，依系爭契約第5條第3項約定，兩造
    本應另行議定完工日期，以反應追加工項應加計之合理工期
    ，惟兩造並未另行協商完工日，此為上訴人所自承，是計算
    遲延完工之基準日即無從認定，上訴人雖辯稱：追加同棟5
    樓木地板工程早於98年12月17日前完成，當時僅施作1.5日
    即完成，不致影響工程進度云云，惟本院審酌前揭工程各工
    項間固可同時施作，並無一定先後施工順序之關連性，但兩
    造既未依系爭契約第5條第3項規定另行協商訂定契約完工日
    ，以反應追加工項應加計之合理工期，上訴人又以其對被上
    訴人有遲延完工之違約金債權為辯，依舉證責任分配法則，
    自應就此有利於己之事實負舉證責任，上訴人未能就此有利
    於己之事實提出證據為憑，自難為有利於其之認定，從而變
    更工程所需展延工期為何，未據上訴人提出具體事證以實其
    說，復未就被上訴人有遲延完工一事盡舉證之責，其空言置
    辯，即屬無據。又承攬契約之意思表示合致屬債權行為，縱
    行為人非有處分權人，亦不妨礙契約之成立，系爭5樓、6樓
    所有權人苟為上訴人胞兄所有，亦無礙其與被上訴人成立系
    爭契約，附此敘明。
(二)、上訴人抗辯後陽臺二丁掛及水槽牆面磁磚之修補瑕疵，請求
    減少報酬3 萬元，有無理由？
    按工作之瑕疵，因定作人所供給材料之性質或依定作人之指
    示而生者，定作人無前三條所規定之權利。但承攬人明知其
    材料之性質或指示不適當，而不告知定作人者，不在此限。
    民法第496 條定有明文。被上訴人辯以：後陽臺二丁掛及水
    槽磁磚牆面磁磚之修補，係用白水泥填補磁磚缺角及缺口，
    得依民法第494 條規定請求減少該項報酬共計3 萬元云云，
    並提出現場照片四幀附卷為憑（見原審卷第61-62 頁）；惟
    查：據前揭證人吳萬財到庭證稱：（問：有關後陽臺磁磚部
    分，上訴人當時是如何指示的？）是經過上訴人認同我們才
    用白水泥來修補，因為這個部分牽涉到有冷、熱水管，那個
    地方本身是熱水器的位置。」、「（問：陽臺冷、熱水管的
    部分是否有廢棄不用？）上訴人指示我們用白水泥填補，只
    要不看到洞口就可以了。」、「（問：用白水泥或黑水泥封
    閉，有何不同？）顏色差異而已。」、「（問：為何不用磁
    磚封閉？）用磁磚是可以，但是磁磚前後批會有顏色的誤差
    ，只要上訴人同意就可以了，我們沒有差這幾塊磁磚的錢。
    」等語，足見上開以白水泥修補熱水管出口及陽臺女兒牆磁
    磚缺口，係經上訴人之指示及同意，復觀諸前揭瑕疵會勘記
    錄關於「4F/118」部分載明：「陽臺磁磚缺角、缺口& 清潔
    」等文字，並經上訴人簽認，足見上訴人於驗收前已知陽臺
    磁磚除已重新鋪貼磁磚修補完畢之部分外，尚存有缺角、缺
    口及廢棄出水口孔洞之瑕疵，上開瑕疵經以白水泥填補後，
    其材質及色澤與磁磚顯有不同，甚易區別，上訴人既於驗收
    時簽認修補已完成，足見其同意以白水泥填補，再審酌上訴
    人提出附卷以白水泥修補磁磚缺損照片所示區域範圍，以及
    被上訴人於99年12月15日在本院陳稱：「（問：原審被證五
    之照片為熱水管出口及陽臺女兒牆以白水泥填補之範圍為何
    ？）六十一頁的磁磚面積是4.5 公分乘以4.5 公分，這個磁
    磚是用在十二個陽臺需要修補的地方，十二間陽臺加起來總
    面積大約施工五坪左右，六十二頁女兒牆上長條形的磁磚，
    有三個缺口，約7 公分長度、寬約三公分，長條形的部份我
    們都是用白水泥來做修補……」等語（見本院卷第41-42 頁
    ），為上訴人到庭所不爭執，則後陽臺冷、熱水管出口有三
    處以白水泥修補，單一磁磚缺損範圍含勾縫尺寸約為5.5cmX
    5.5cm ，陽臺二丁掛磁磚缺口三處範圍含勾縫尺寸共約為7c
    mX24cm，以3 樓及4 樓後陽臺二丁掛修補施作面積共約五坪
    論，足見以白水泥修補磁磚缺損範圍極微（1 坪＝3.3058平
    方公尺），且冷、熱水管若廢棄不用但須保留出水口以備將
    來之用，則於出水口處以白水泥填塞係屬通常採用之工法，
    施工時該出水口周圍之磁磚尚須裁切或避開，既費工亦費料
    ，若不須保留出水口則逕予鋪貼即可，若非上訴人有指示，
    衡情被上訴人應無故留管路出口不予鋪貼之理，本院揆諸前
    情，認被上訴人上開以白水泥修補熱水管出口及陽臺女兒牆
    磁磚缺損，係經上訴人之指示及同意之主張，應屬可採，而
    上訴人辯稱：係於瑕疵會勘後始發現此未能即知之瑕疵云云
    ，核與常理有違，不足採信。
(三)、上訴人抗辯三合一通風門有木材門框造成接合不良瑕疵，請
    求減少報酬108,000 元，有無理由？
    查系爭大廈3 樓及4 樓後陽臺三合一通風門原來共計12組，
    惟4 樓一戶變更為落地門，是實際施作三合一門者僅11組，
    且系爭11組均以木框配合鋁門等情，為雙方到庭所不爭執，
    而被上訴人主張三合一通風門之門框為木材，係依據上訴人
    指示等情，業舉前揭證人吳萬財到庭證述：「（問：關於陽
    臺的門框採用木質門框是何原因？）是上訴人要比照五、六
    樓的樣式，合約書是約定三合一的鋁框、鋁門沒有錯，但上
    訴人是可以作變更的，我們施作的範圍是三、四樓，且上訴
    人每天都有去工地，我們在架設木框時，如果不符合上訴人
    的要求，他是可以馬上反應的，今天做完工程之後，他才跟
    我討論是否要改回三合一的鋁框，我們也會考量是否有多餘
    成本的支出，所以我們才將門的部份改為三合一門，而框保
    留木框，合約固然是約定三合一門框沒錯，但是我們在動工
    施作時，因為上訴人想要配合五、六樓的木門，才希望我們
    將三合一門改為木門框，後來施作完成後，又討論要改回三
    合一門。」等語明確在卷（見本院卷第42頁），本院依工程
    實務以觀，門框在工程前階段即須先行組立固定於牆端，俾
    利牆面之施作與裝修，且為避免門扇碰損及阻礙施工動線之
    順暢，門扇於接近完工階段始行安裝，準此，如上訴人未要
    求被上訴人更改鋁框為木框，在裝潢施工期間亦甚易發現門
    框是否有誤，遑論系爭工程之通風門門框多達11樘，是前揭
    證人吳萬財證述：立框一個月後，上訴人指示改回原約定之
    三合一鋁門，並表示直接將鋁門鑲在木框上，不必更換門框
    之內容應屬可採，復審酌系爭契約所附報價單僅載有：「三
    合一通風門」字樣（見原審卷第15頁），並未列明詳細規格
    尺寸及廠牌，而三合一通風門之產品規格多樣，價格不一，
    且門扇佔該價格之大部分，依市場交易習慣，門框與門扇亦
    須整組採購，衡諸常情，被上訴人逕可採購較低價之三合一
    通風門，尚無須勞費心力尋找與鋁門扇尺寸相符之木框安裝
    代替鋁框以增加利潤，由上推論，被上訴人以木門框及三合
    一鋁門搭配，應經由定作人之同意或指示，自不得認屬瑕疵
    給付，上訴人執此抗辯有瑕疵修補債權，自屬無理。
(四)、上訴人抗辯以委請吳進山建築師申請展延工期及申請合格證
    明費用共10萬元與工程尾款抵銷，有無理由？
    上訴人關於此部分抗辯，雖據提出系爭契約所附報價單、其
    與吳進山建築師事務所間合約書、室內裝修施工許可證等件
    影本附卷為憑；惟查：依系爭契約第4 條約定：「新臺幣貳
    佰柒拾伍萬元整（包括一房一廳一衛12間）。（其中應依印
    花稅法規定印花由雙方各自貼銷）。如因甲方變更設計，乙
    方（指被上訴人）須廢棄已完成工程部分或已到場人力、材
    料時，應由雙方參照本合約單價另行議定由甲方支付補償之
    。上列完工驗收完成後依實際總額結算，並支付總額5%加值
    營業稅額後，開立統一發票。追加工程一經完成應即付清該
    項工程款，不得併入原總工程款內計算之。」有系爭契約在
    卷可考（見原審卷第8 頁），上訴人變更及追加工程造成工
    期展延，所致生之展延工期申請費，既未約明包含於系爭契
    約總價款內，應認屬追加工程款之一部，被上訴人於原審審
    理中僅請求上訴人給付工程尾款275,000 元，有原審99年9
    月13日言詞辯論筆錄內容可參（見原審卷第75-76 頁），是
    追加工程款部分即不在本院審理範圍內，上訴人以展延工期
    申請費2 萬元與被上訴人請求尾款相抵銷，即不足採。至於
    室內裝修合格證明申請費用8 萬元，固非屬追加工程款，惟
    依系爭契約第4 條工程總價之範圍，並未包括前開委請建築
    師申請合格證明費用（見原審卷第8 頁），又上訴人提出前
    揭報價單記載：「工程費包含（建築師）隔間變更申請費用
    」等文字（見原審卷第13頁），即已明訂僅建築師隔間變更
    申請費用，依明確性原則，雙方既未明文約定申請合格證明
    費用由被上訴人負擔，上訴人對此亦未舉證以實其說，自不
    得為有利於上訴人之認定，其上開所辯，自屬無稽。
六、據上論結，被上訴人依承攬契約之法律關係，請求上訴人給
    付工程尾款275,000 元，為有理由，應予准許。原審判命上
    訴人給付，並依職權為假執行及依聲請為免為假執行之宣告
    ，核無違誤，上訴意旨仍執陳詞，指摘原判決不當，求予廢
    棄，為無理由，應駁回其上訴。
七、本件事證已臻明確，兩造其餘攻擊與防禦方法均與判決結果
    不生影響，不再一一論述。
八、據上論結，本件上訴為無理由，依民事訴訟法第436條之1第
    3 項、第449條第1項、第78條，判決如主文。
中    華    民    國   100    年    1     月    12    日
                  民事第五庭庭長法  官  薛中興
                                法  官  賴秀蘭
                                法  官  鄧德倩
上列正本核與原本無異。
本判決不得上訴。
中    華    民    國   100    年    1     月    12    日
                                書記官  林孔華